臺灣臺北地方法院刑事判決
111年度易字第417號
公  訴  人  臺灣臺北地方檢察署檢察官
被      告  丁兆明


選任辯護人  趙立偉律師
            徐欣瑜律師
上列被告因竊盜案件，經檢察官提起公訴（110年度偵字第15167
號），本院判決如下：
    主  文
丁兆明無罪。
    理  由
一、公訴意旨略以：被告丁兆明意圖為自己不法所有，基於竊盜
    之犯意，於民國110年3月下旬某日，在臺北市○○區○○○路0段
    000巷0號1樓內，徒手竊得告訴人吳延熙所有價值新臺幣（
    下同）80餘元之膠帶1捲（下稱本案膠帶）。嗣經告訴人發
    覺後，報警究辦，始悉上情。因認被告丁兆明涉犯刑法第32
    0條第1項竊盜罪嫌云云。
二、按「證據能力」係指可供「嚴格證明」使用之資格，則此一
    「判斷對象」，自係指須經嚴格證明之犯罪事實之判斷而言
    。亦即認定犯罪事實所憑之證據，不僅須具有證據能力，且
    須經合法之調查，否則不得作為有罪認定之依據。惟倘法院
    審理之結果，認被告被訴之犯罪事實並不存在，而應為無罪
    之諭知時，因所援為被告有利之證據並非作為認定犯罪事實
    之基礎，而係作為彈劾檢察官或自訴人所提證據之不具憑信
    性，其證據能力自無須加以嚴格限制。易言之，法院諭知被
    告無罪之判決時，即使是不具證據能力之傳聞證據，亦非不
    得資為彈劾證據使用，以供法院綜合研判形成心證之參考。
    故無罪判決，就傳聞證據是否例外具有證據能力，本無須於
    理由內論敘說明（最高法院100年度台上字第2980號判決參
    照）。是以本案被告既經本院認定犯罪不能證明（詳後述）
    ，本判決即不再論述所援引有關證據之證據能力，合先敘明
    。
三、次按，犯罪事實應依證據認定之，無證據不得認定犯罪事實
    ；不能證明被告犯罪者，應諭知無罪之判決，刑事訴訟法第
    154條第2項、第301條第1項分別定有明文。而認定不利於被
    告之事實，需依積極證據，茍積極證據不足為不利被告事實
    之認定時，即應為有利於被告之認定，更不必有何有利之證
    據，最高法院30年度上字第816號判決可資參照。又刑事訴
    訟上證明之資料，無論為直接證據或間接證據，均須達於通
    常一般之人均不致有所懷疑，而得確信其真實之程度，始得
    據為有罪之認定，若其關於被告是否犯罪之證明未能達此程
    度，而有合理之懷疑存在，致使無從形成有罪之確信，根據
    「罪證有疑，利於被告」之證據法則，即不得據為不利之認
    定，有最高法院76年度台上字第4986號判決可參。又刑事訴
    訟法第161條已於91年2月8日修正公布，其第1項規定：檢察
    官就被告犯罪事實，應負舉證責任，並指出證明之方法。因
    此，檢察官對於起訴之犯罪事實，應負提出證據及說服之實
    質舉證責任。倘其所提出之證據，不足為被告有罪之積極證
    明，或其指出證明之方法，無從說服法院以形成被告有罪之
    心證，基於無罪推定之原則，自應為被告無罪判決之諭知，
    亦有最高法院92年度台上字第128號判決可資參照。
四、公訴意旨認被告涉犯刑法第320條第1項竊盜罪嫌，無非以被
    告之供述、證人即告訴人之證述、證人趙競成之證述為其主
    要論據。
五、訊據被告固不否認於110年3月下旬某日，在臺北市○○區○○○
    路0段000巷0號百樂大廈1樓櫃台內取得膠帶1捲，然堅詞否
    認有何竊盜犯行，辯稱：我是在百樂大廈擔任總幹事，確實
    有在1樓拿到膠帶1捲，是趙競成拿給我的，我拿去維修百樂
    大廈車道警示燈，使用完畢後我就拿回去放了等語。辯護人
    辯護意旨略以：被告取用膠帶係透過趙競成，且使用完畢已
    歸還，被告主觀上並無竊盜之不法所有意圖，客觀上亦無竊
    盜犯行，請為無罪之判決。
六、經查：
  ㈠被告於110年3月下旬，在百樂大廈1樓櫃台取得膠帶1捲等情
    ，為被告所不爭執【見111年度易字第417號卷（下稱易卷）
    第37至43頁】，核與證人即告訴人之證述、證人趙競成之證
    述大致相符（見易卷第61至86頁），固堪可認定。
　㈡查告訴人於警詢中指述：我的本案膠帶是被告拿走的，我最
    後1次看到本案膠帶是在3月28日，據當時值班管理員趙競成
    表示，被告在3月29日有至我的工具袋拿取本案膠帶，趙先
    生當下有跟被告告知那是私人物品，要先經過當事人同意，
    但事後被告也沒告知我，相關情形都是另一位趙競成跟我轉
    述的云云【見110年度偵字第15167號卷（下稱偵卷）第15至
    17頁】；其於審理中證稱：我因為社區有線路問題，我就找
    不到本案膠帶可以用，我發現我的本案膠帶不見了，我就問
    來接班的趙競成，他告訴我被告有拿去用，至於有沒有拿回
    來，他說他不知道云云（見易卷第61至68頁）。可知告訴人
    並未目擊其所有本案膠帶遭竊之過程，乃係因未尋得其本案
    膠帶，方透過證人趙競成轉述得知，然究非告訴人親自見聞
    被告竊取本案膠帶過程，尚難逕以認定被告有竊取本案膠帶
    犯行。
　㈢次查，證人趙競成固於警詢中證稱：我任職於百樂大廈管理
    員，告訴人所有本案膠帶遭被告竊取，我是目擊者，第一次
    是在110年3月29日左右，被告從一樓管理室拿走一綑膠帶要
    去綁電線，我知道那梱膠帶是屬於告訴人私人所有的物品，
    我便告知被告，如果要使用別人的東西請告知擁有者，被告
    說好，第二次在110年4月1日左右，告訴人發現他的本案膠
    帶不見了，跑來問我，因為只有被告會去拿本案膠帶，所以
    我們確定是他拿的云云（見偵卷第13至14頁）；其於審理中
    改證稱：「（問：本案被告拿取膠帶的過程，你是否有看到
    ？）是告訴人跟我說本案膠帶不見，我們才知道的。（問：
    你如何知道，是被告拿的？）因除了我跟告訴人會去修理水
    電外，另一個管理員是做水泥、油漆的不可能拿，所以只有
    被告會去拿，工具和材料都是管理員座位下面，外人不會進
    來。」云云（見易卷第77頁）。況查，告訴人證稱：本案膠
    帶外觀顏色為鐵灰色云云（見易卷第71頁），要與證人趙競
    成證稱：本案膠帶外觀顏色為黑色云云（見易卷第78頁），
    二人證述本案膠帶顏色，顯非一致。是以，證人趙競成是否
    有親自見聞被告竊取本案膠帶之犯行，顯有可疑。益徵證人
    趙競成證述本案膠帶為被告所取走乙節，已難逕採。自無以
    被告有使用膠帶之事實，逕認被告所使用之膠帶為告訴人所
    有之本案膠帶，遽以推認被告有何竊取本案膠帶之犯行。
　㈣復查，告訴人於審理中證稱：本案膠帶是放在一樓管理室櫃
    檯下面抽屜，該抽屜無上鎖等語（見易卷第66至68頁）。證
    人趙競成於審理中證稱：百樂大廈管理員除了我與告訴人外
    ，當有一個中班管理員，上班時間下午2時至晚上10時等語
    （見易卷第71頁）。且觀之，百樂大廈1樓管理室之出入口
    為一般通道，並非設有門禁管制區域等情，有臺北市政府警
    察局松山分局111年7月8日北市警松分刑字第1113042694號
    函檢附百樂大廈查訪資料、現場照片在卷可參（見易卷第23
    至34頁）。可知告訴人之本案膠帶放置位置並非上鎖，且百
    樂大廈管理室除被告外，尚有其他人可得出入情形，顯難排
    除係他人取走本案膠帶，尚難逕認本案膠帶為被告所竊取，
    自無由以竊盜罪相繩。
　㈤再查，告訴人於審理中證稱：「（問：你為何會帶自己的膠
    帶去上班？）有時候社區有些電器方面的問題，可以馬上解
    決。」、「（問：你是如何發現被告拿走你的膠帶？）當時
    因為社區有線路有問題，我就找不到膠帶可以用，我發現我
    的本案膠帶不見了，我就問來接班的早班趙競成，他告訴我
    說被告有拿去用，至於有沒有拿回來，他說他不知道」等語
    （見易卷第65至66頁）。證人趙競成於審理中證稱：「（問
    ：你與被告說是私人物品，怎麼知道是私人物品，私人物品
    是誰的？）當然知道，大廈沒有工具，而我們會水電，所以
    整棟水電都是我們幫忙修理，而那是告訴人自己帶來的工具
    ，我們私下利用時間幫忙修理好。」、「（問：你方才稱被
    告拿本案膠帶去使用，你是否知道他拿去用的用途？）為了
    百樂大廈有些東西壞了，拿去修繕用。（問：你在警詢時說
    被告當時拿去綁電線是否屬實？）是，因百樂大廈東西壞了
    。」等語（見易卷第73至76頁）。足認告訴人將本案膠帶放
    置於百樂大廈1樓管理室係為了修繕百樂大廈之目的，證人
    趙競成亦有證稱被告使用本案膠帶係為修繕百樂大廈，縱認
    被告確有使用本案膠帶之事實，亦難認被告使用本案膠帶有
    何意圖為自己不法之所有，益徵被告辯稱其無犯罪意圖，並
    非全然不可採。
　㈥末按行為人之行為雖合於形式上犯罪構成要件之規定，但如
    無實質之違法性時，仍難成立犯罪。倘其所侵害之法益及行
    為均極輕微，在一般社會倫理觀念上亦難認有科以刑罰之必
    要。且此項行為，縱使不加以追訴處罰，亦不違反社會共同
    生活之法律秩序，自得視為無實質之違法性，而不應繩之以
    法（最高法院74年度台上字第4225號、96年度台上字第6117
    號判決意旨參照）。經查，告訴人、證人趙競成分別證述本
    案膠帶於被告使用前僅剩餘3分之2、2分之1多等語（見易卷
    第68頁、第79頁），縱認被告有使用本案膠帶，依卷內證據
    亦難逕認被告未歸還，就被告已使用本案膠帶，審酌本案膠
    帶甚微且極易取得替代品，顯見此部分被害法益至為輕微且
    無重要性，實難認有科以刑罰之必要，而不具可罰之違法性
    ，並無科以刑罰之必要，是被告縱有上述行為，亦不應以刑
    法之竊盜罪相繩。
  ㈦至檢察官聲請傳喚前往百樂大廈偵查之警員到庭作證，為證
    明警察查證時，被告與相關人如何交代此事，做什麼表示云
    云（見易卷第79頁）。查被告堅詞否認有向警方表示賠償膠
    帶10捲等語。次查告訴人亦係陳稱：被告說如果他有拿的話
    ，他願意賠償膠帶10捲，願意和解云云（見易卷第85頁）。
    姑不論被告是否於警方前往百樂大廈偵查時，是否有提及賠
    償膠帶10捲之陳述，縱認為有相類似之陳述，被告亦係以「
    如果」之假設語氣而為，難認被告於警方前往百樂大廈偵查
    時，已有向警方自白犯行之事實。甚且被告嗣後前往警局制
    作警詢筆錄時，亦未有任何自白犯行之陳述，尤有甚者，被
    告之自白，不得作為有罪判決之唯一證據，仍應調查其他必
    要之證據，以察其是否與事實相符，刑事訴訟法第156條第2
    項定有明文，是縱傳喚上開證人到庭證明被告曾自白犯罪，
    亦無逕以認定被告有竊取本案膠帶之犯行，自無調查之必要
    。
七、綜上所述，被告所為辯解，雖非全可採信，然本院審酌檢察
    官所舉事證，認並未達通常一般人均不致有所懷疑，而得確
    信被告有竊盜犯行，即尚有合理之懷疑存在，依上開規定與
    判決意旨等說明，本於「罪證有疑，利於被告」原則，應為
    有利於被告之認定，而認本件被告被訴之犯行均尚屬無法證
    明。本案既不能證明被告確有公訴意旨所指之上開罪行，自
    應為被告無罪之諭知。
據上論斷，應依刑事訴訟法第301條第1項前段，判決如主文。
本案經檢察官蔡正雄提起公訴，檢察官郭昭吟到庭執行職務。
中　　華　　民　　國　　111 　年　　8 　　月　　31　　日
　　　　　　　　　刑事第四庭    法　官　吳明蒼
以上正本證明與原本無異。
如不服本判決應於收受送達後20日內向本院提出上訴書狀，並應
敘述具體理由；其未敘述上訴理由者，應於上訴期間屆滿後20日
內向本院補提理由書（均須按他造當事人之人數附繕本）「切勿
逕送上級法院」。
　　　　　　　　　　　　　　　　書記官　陳韻宇
中　　華　　民　　國　　111 　年　　8 　　月　　31　　日